【裁判字號】    98,上,1197
【裁判日期】    990420
【裁判案由】    拆屋還地等
【裁判全文】
臺灣高等法院民事判決                  98年度上字第1197號
上  訴  人  財政部國有財產局臺灣北區辦事處
法定代理人  乙○○
訴訟代理人  龔維智律師
複  代理人  李建民律師
複代理人    甲○○
被上訴人    丙○○
上列當事人間拆屋還地等事件，上訴人對於中華民國98年10月16
日臺灣臺北地方法院98年度重訴字第 296號第一審判決提起上訴
，本院於99年4月6日言詞辯論終結，判決如下：
    主      文
原判決關於駁回上訴人後開第二項之訴部分，及訴訟費用之裁判
除確定部分外，均廢棄。
被上訴人應再給付上訴人新臺幣壹拾玖萬陸仟伍佰捌拾柒元，及
自民國九十八年四月十八日起至清償日止，按年息百分之五計算
之利息。
其餘上訴駁回。
第一審（除確定部分外）及第二審訴訟費用，由被上訴人負擔百
分之三，餘由上訴人負擔。
    事實及理由
一、上訴人主張：坐落臺北市○○區○○段3小段315、315-1、3
    16、316-1、316-4地號土地（下稱系爭315地號等5筆土地）
    為中華民國所有，上訴人為管理機關，同上小段 325-1地號
    土地（下稱系爭325-1地號土地，與上開5筆土地合稱為系爭
    土地）為中華民國與臺北市共有土地，中華民國權利範圍為
    27447 分之6113，亦由上訴人管理。被上訴人自民國84年間
    起於臺北市○○區○○路 163號獨資經營巧亮汽車美容技研
    商號，無權占用系爭 315地號等5筆土地如附圖所示A、C、D
    、E、F部分，面積分別為237、28、5、66及39平方公尺，並
    占用系爭 325-1地號土地如附圖所示B部分面積7平方公尺，
    係屬無法律上之原因而受利益，致上訴人受有損害，被上訴
    人應返還自90年11月1日至98年2月28日止，以各該筆土地之
    公告地價年息百分之10計算，共計新臺幣（下同）1,323 萬
    4,592元，及自98年3月 1日起至返土地之日止，按月給付16
    萬0,442 元之相當於租金之不當得利等語。為此求為判命被
    上訴人如數給付及1,323萬4,592元部分自起訴狀繕本送達之
    翌日起至清償日止，按年息5%計算之利息。原審判決被上訴
    人應給付上訴人自95年1月18日起至98年2月28日止按申報地
    價7%計算相當於租金之不當得利409萬2,687元，及自98年 4
    月18日起至清償日止，按年息5%計算之利息，暨自98年3月1
    日起至返還前開土地時止，按月給付上訴人11萬 2,297元，
    而駁回其餘請求；並就上開勝訴部分，依上訴人之聲請，准
    其供擔保後得假執行，就上開敗訴部分，駁回其假執行之聲
    請。上訴人就原審駁回其請求自90年11月1日起至95年1月17
    日止按申報地價7%計算相當於租金之不當得517萬2,342元本
    息部分不服，提起上訴，上訴聲明：(一)原判決關於駁回上訴
    人後開之訴部分廢棄；(二)上開廢棄部分，被上訴人應再給付
    上訴人517萬2,342元，及自98年 4月18日起至清償日止，按
    年息5%計算之利息；(三)願供擔保請准宣告假執行。（至於原
    審判決被上訴人應將如附圖所示A至F上之地上物拆除將土地
    返還予上訴人及其共有人部分，及上開應返還不當得利敗訴
    部分，未聲明不服，已告確定）。
二、被上訴人則以：其自94年11月20日起始經營巧亮汽車美容技
    研商號，並未占用系爭土地，上訴人始終未指出具體界線，
    如有占用亦已經拆除等語，資為抗辯。於本院答辯聲明：駁
    回上訴。
三、查上訴人主張系爭315地號等5筆土地為中華民國所有，其為
    管理機關，系爭 325-1地號土地為中華民國與臺北市共有，
    中華民國權利範圍為27447分 之6113，亦由上訴人管理，被
    上訴人於臺北市○○區○○路 163號獨資經營巧亮汽車美容
    技研商號等事實，業據其提出系爭土地登記簿謄本、巧亮汽
    車美容技研營業登記資料及照片28張為證，並為被上訴人所
    不爭執，應堪信為真。
四、上訴人主張被上訴人應返還自90年11月1日起至95年1月17日
    無權占用系爭土地所獲得相當於租金之不當利等情，雖為被
    上訴人所否認，並以前開情詞置辯。惟查：
  (一)被上訴人無權占用系爭土地部分，業經判決確定，其有無權
    占用系爭土地之事實堪予認定。又被上訴人辯稱其自94年11
    月20日起始於系爭土地上經營巧亮汽車美容技研商號之事實
    ，為上訴人所不爭執(見本院卷第 194頁反面)，其後上訴人
    雖再主張被上訴人自84年間起無權占用系爭土地云云，並以
    臺北市建築管理處95年12月28日北市都建查字第0957574930
    0號函及99年 1月22日北市都建查字第09874202900號函暨違
    建查報清冊為證，惟觀諸上開二函文及違建查報清冊所示，
    81年至95年間並無違建人資料，難以證明被上訴人自84年間
    起無權占用系爭土地，又核以被上訴人係於95年 1月18日始
    辦理巧亮汽車美容技研商號營業設立登記，有其營業登記資
    料公示查詢在卷可查，上訴人上開主張，洵非可採；應以被
    上訴人所自承自94年11月20日起占用系爭土地為可信。
  (二)按無法律上之原因而受利益，致他人受損害者，應返還其利
    益，民法第 179條前段定有明文。又無權占有他人土地，可
    能獲得相當於租金之利益，為社會通常之觀念（最高法院61
    年台上字第1695號判例意旨參照）。次按城市地方房屋之租
    金，以不超過土地及建物申報總價額年息百分之10為限，土
    地法第97條第1項定有明文，依同法第105條規定於租用基地
    建築房屋準用之。所謂土地價額係指法定地價即土地所有人
    依該法規定所申報之地價，在公有土地係以公告地價為申報
    地價，此觀土地法第 148條、土地法施行法第25條、平均地
    權條例施行細則第21條之規定亦明。查系爭土地位於臺北市
    信義區，近松山火車站，交通便利，附近為住商混合之區域
    ，而被上訴人占有上開土地係作為汽車美容使用，有照片為
    憑，爰審酌上開各情，認為上訴人主張應按申報地價年息10
    % 計算被上訴人上開占用系爭土地相當於租金之不當得利，
    尚嫌過高，應以申報地價年息7%計算較為允當，上訴人對此
    亦表示無意見（見本院卷第26頁）。次查，系爭土地94年及
    95年之公告地價，315地號土地為 4萬6,671元，315-1、316
    、316-1、325-1號土地均為4萬5,500元，316-4號土地為4萬
    8,997元，有公告土地現值/公告地價查詢系統查詢結果在卷
    可考。基此計算，被上訴人自94年11月20日起至95年 1月17
    日止占用系爭土地可獲得相當於租金之不當得利為19萬6,58
     7元(計算式詳如附表所示)，是上訴人請求被上訴人返還上
    開不當得利，即屬可取，逾上開範圍即自90年11月 1日起至
    94年11月19日止之部分，自非有據。
五、綜上所述，上訴人本於不當得利之法律關係，請求上訴人再
    給付自94年11月20日起至95年 1月17日止之相當於租金之不
    當得利19萬6,587元及起訴狀繕本送達翌日即自98年4月18日
    起至清償日止，按年5%計算之法定遲延利息，為有理由，應
    予准許。逾上開範圍之請求，即非正當，不應准許。就上開
    應准許部分，原審判決駁回上訴之請求，自有未合，上訴意
    旨求予廢棄改判，為有理由，爰將原判決該部分廢棄改判如
    主文第 2項所示。至於上訴人之請求不應准許部分，原審判
    決為上訴人敗訴之判決，並駁回其假執行之聲請，尚無不合
    ，上訴意旨求予廢棄改判，為無理由，應駁回其上訴。又本
    件命被上訴人給付部分，未逾 150萬元，不得上訴第三審法
    院，無予宣告假執行之必要。
六、本件事證已明，兩造其餘攻擊防禦方法及未經援用之證據，
    經審酌後，均無礙前述認定，無一一論述之必要，併予敘明
    。
七、據上論結，本件上訴為一部有理由，一部無理由。依民事訴
    訟法第450條、第449條第1項、第79條，判決如主文。
中    華    民    國    99    年    4     月    20    日
                    民事第11庭
                        審判長法  官  鄭雅萍
                              法  官  詹文馨
                              法  官  劉坤典
正本係照原本作成。
被上訴人不得上訴。
上訴人如不服本判決，應於收受送達後20日內向本院提出上訴書
狀，其未表明上訴理由者，應於提出上訴後20日內向本院補提理
由書狀（均須按他造當事人之人數附繕本）上訴時應提出委任律
師或具有律師資格之人之委任狀；委任有律師資格者，另應附具
律師資格證書及釋明委任人與受任人有民事訴訟法第466條之1第
1項但書或第2項（詳附註）所定關係之釋明文書影本。
中    華    民    國    99    年    4     月    20    日
                              書記官  劉育妃
附註：
民事訴訟法第466條之1（第1項、第2項）：
對於第二審判決上訴，上訴人應委任律師為訴訟代理人。但上訴
人或其他法定代理人具有律師資格者，不在此限。
上訴人之配偶、三親等內之血親、二親等內之姻親，或上訴人為
法人、中央或地方機關時，其所屬專任人員具有律師資格並經法
院認為適當者，亦得為第三審訴訟代理人。
附表（小數點以下四捨五入）：
一、315號土地部分：
  (一)94年11月20日至94年11月30日
    (46,671x237)x7%365x11=23,334
  (二)94年12月1日至94年12月31日
    (46,671x237)x7%12=64,523
  (三)95年1月1日至95年1月17日
    (46,671x237)x7%365x17=36,062
  合計：123,919
二、315-1、316、316-1號土地部分：
  (一)94年11月20日至94年11月30日：
    [45,500x(28+66+5)]x7%365x11=9,503
  (二)94年12月1日至94年12月31日
    [45,500x(28+66+5)]x7%12=26,276
  (三)95年1月1日至95年1月17日
    [(45,500x(28+66+5)]x7%365x17=14,686
  合計：50,465
三、316-4號土地部分：
  (一)94年11月20日至94年11月30日：
    (48,997x39)x7%365x11=4,031
  (二)94年12月1日至94年12月31日
    (48,997x39)x7%12=11,147
  (三)95年1月1日至95年1月17日
    (48,997x39)x7%365x17=6,230
  合計：21,408
四、325-1號土地部分：
  (一)94年11月20日至94年11月30日：
    (45,500x7)x7%365x11x6113/27447=150
  (二)94年12月1日至94年12月31日
    (45,500x7)x7%12x6113/27447=414
  (三)95年1月1日至95年1月17日
    (45,500x7)x7%365x17x6113/27447=231
  合計：795
五、總計：196,587元(123,919+50,465+21,408+795=196,587)

司法院資訊處製作；財團法人民間司法改革基金會備份。
